【裁判字號】    89,訴,374
【裁判日期】    891031
【裁判案由】    重利
【裁判全文】
臺灣板橋地方法院刑事判決                          八十九年度訴字第三七四號
    公  訴  人  臺灣板橋地方法院檢察署檢察官
    被      告  乙○○
                甲○○
    共      同
    選任辯護人  陳金漢
右列被告因重利案件，經檢察官提起公訴（八十九年度偵字第一０二三號），本院判
決如左：
    主  文
乙○○、甲○○共同連續乘他人急迫貸以金錢，而取得與原本顯不相當之重利，乙○○處有期徒刑參月，甲○○處拘役伍拾日，如易科罰金均以參佰元折算壹日，均緩刑
參年。
    事  實
一、乙○○原任職恆盛金屬有限公司為業務代表，甲○○則自民國八十八年十二月間
    起受僱乙○○為司機，乙○○於八十八年十月間經朋友介紹認識丙○○，嗣因丙○○與其夫經營之茂永股份有限公司（下稱茂永公司），因經濟不景氣導致虧損
    而遭銀行抽銀根，茂永公司資金週轉極端困難，丙○○乃四處向民間告貸，八十
    八年十二月間，丙○○因資金急迫而向乙○○借款，乙○○與甲○○乃共同基於
    重利之犯意聯絡及概括犯意，由乙○○分別於八十八年十二月二十日、二十四日
    、二十七日、二十九日，在台北縣新莊市○○路○段六七號十一樓茂永公司，各
    借款新台幣（下同）一百萬元，共計四百萬元予丙○○，約定利息每十日為一期
    ，每一百萬元每期利息十萬至十二萬元不等，並以茂永公司存摺一本、公司大小
    印章、台灣土地銀行新莊分行票號ＤＡ0000000號、華南商業銀行復興分
    行ＡＣ0000000號支票各一紙為擔保，甲○○則負責載送及陪同乙○○放
    款、討債，並負責保管收、放款之金額，共同乘他人急迫之際貸予金錢，而取得
    與原本顯不相當之重利。嗣於八十九年一月四日二十時許，乙○○、甲○○前往
    台北縣新莊市○○路○段六十七號十一樓茂永公司討債時，為丙○○報警查獲，
    並扣得茂永公司存摺一本、公司大小印章、台灣土地銀行新莊分行票號ＤＡ00
    00000號、華南商業銀行復興分行ＡＣ0000000號支票各一紙等物。
二、案經丙○○訴由台北縣警察局新莊分局報請臺灣板橋地方法院檢察署檢察官偵查
    起訴。
    理  由
一、訊據被告乙○○坦承於前揭時地借款四百萬元予丙○○之情，惟辯稱：其每借款
    一百萬元，每月利息僅五萬元，共只收取十五萬元利息，且其只借款予丙○○一
    人，並有正當職業，非恃重利為營生之職業等語；訊據被告甲○○則矢口否認犯
    行，辯稱：其係受僱乙○○為司機，負責接送乙○○而已，並未為乙○○放款或
    收取利息云云。惟查：（一）被告乙○○自八十八年十二月二十日、二十四日、
    二十七日、二十九日，在台北縣新莊市○○路○段六七號十一樓茂永公司內，先
    後借款予丙○○，約定每十日為一期，每一百萬元每期利息十萬元或十二萬元不
    等，均是被告乙○○、甲○○二人到茂永公司交錢或向丙○○拿取保證票等情，
    業據告訴人丙○○於本院審理中指證綦詳，並有茂永公司存摺一本、公司大小印
    章、台灣土地銀行新莊分行票號ＤＡ0000000號、華南商業銀行復興分行
    ＡＣ0000000號支票扣案及贓物認領保管單一紙附卷可佐等物。被告乙○○辯稱每一百萬元每月利息只五萬元云云，未能提出證據供本院調查，尚非可採
    ，且如依被告乙○○所辯利息以每一百萬元每月五萬元計算，其年息亦高達六十
    分，其亦取得與原本顯不相當之重利。又丙○○雖於本院審理中供稱共只向被告
    乙○○借款二百七十五萬元，惟丙○○初於警訊中即供明其分別於八十八年十二
    月二十日、二十四日、二十七日、二十九日向被告乙○○各借款一百萬元，共計
    四百萬元，核與被告乙○○於警偵訊及本院審理中、被告甲○○於警偵訊中所供
    共借款四百萬元予丙○○之情相符，堪認丙○○向被告借款之金額應係四百萬元
    始為正確。（二）被告乙○○警訊中供稱：「員工（指甲○○）陪我出門接洽客
    戶，並無其他工作」，被告甲○○警訊中供稱：「我是負責載陳某至客戶那裡，
    並陪同他去客戶那裡，負責保管收、放款之金額的手提包」「（你共與乙○○至
    丙○○公司放款幾次、放款金額為何）共四次，第一次係八十八年十二月二十日
    新台幣一百萬元，第二次八十八年十二月二十四日一百萬元，第三次八十八年十
    二月二十七日一百萬元，第四次八十八年十二月二十九日一百萬元，共計四百萬
    元」「（警方自你手提包內查獲之茂永股份有限公司之存摺、印章、客票二張等
    係黃女何時交予你，作何用途）於八十八年十二月底交給我的，是用來作借款抵
    押之物品」，足見被告甲○○確有參與放款、收息之行為，其所辯只是受僱為司
    機，負責接送乙○○云云，尚非可採。本件事證明確，被告等犯行均堪認定。
二、核被告乙○○、甲○○所為，均係犯刑法第三百四十四條之重利罪。被告二人有
    犯意聯絡及行為分擔，為共同正犯。先後四次犯行，時間緊接，所犯罪名與構成
    要件均屬相同，顯係基於概括犯意為之，應依刑法第五十六條連續犯之規定論以
    一罪，並加重其刑。公訴意旨認被告二人係犯刑法第三百四十五條之常業重利罪
    嫌，惟查：（一）被告乙○○自八十八年二月十日起即任職台北縣五股鄉○○路
    ○段七八之十五號恆聖金屬有限公司為業務代表迄今，此有恆聖金屬有限公司出
    具之在職證明書附卷可憑，且被告借款予丙○○乃因朋友介紹，前後只借款四次
    ，時間前後僅十日，放款對象亦僅丙○○一人，此亦據丙○○於警訊中供稱「借
    錢係朋友介紹」，核與被告乙○○所供經朋友謝董介紹而認識丙○○等語相符。
    （二）丙○○於本院審理中改稱，其係看報紙「電話：00000000，林小
    姐」之廣告而向被告借款，惟經本院發函經濟日報函查八十八年十二月十六日至
    同年月三十日間，該報有無人委託刊登「電話：00000000，林小姐」之
    廣告，據經濟日報廣告組八十九年八月八日函覆稱該報於前揭時間，並無刊登前
    開廣告，此有經濟日報回函附卷可查，且上開電話使用人乃「一一文境小客車租
    賃有限公司」，裝機地址為「台北市○○街一七０巷二二號二樓」，此復有中華
    電信股份有限公司台北北區營運處八十九年六月二十八日北北服八九Ｃ０六００
    九二０號函存卷可證，可見丙○○指述不實。（三）被告等為警查獲後，警方旋
    即於八十九年一月五日二時三十分許，前往台北縣板橋市○○路○段一八二巷三
    弄七號十五樓被告之居住所實施搜索，惟並未查獲有關放款之任何物件，此有搜
    索扣押證明筆錄一件在卷可憑。可見被告除放款丙○○一人外，並未放款他人。
    由此可見，被告乙○○平時係恆聖金屬有限公司之業務代表，此次乃偶因朋友介
    紹而借款予丙○○，放款時間前後僅十日，放款對象僅丙○○一人，其尚非以之
    為常業甚明，起訴法條尚有未洽，應予變更。爰審酌被告二人均素行良好、犯罪
    之動機、目的、手段、貸放金錢獲取高利對社會所生不利之影響、貸款人數僅一
    人及犯罪後之態度等一切情狀，分別量處如主文所示之刑，並諭知易科罰金之折
    算標準示懲。末按被告二人前均未曾受有期徒刑以上刑之宣告，有臺灣高等法院
    檢察署刑案紀錄簡覆表二件附卷可憑，經此次科刑教訓後，當知所警惕，應無再
    犯之虞，本院因認所宣告之刑以暫不執行為適當，爰併予宣告各緩刑三年，以勵
    來茲，而啟自新。
據上論斷，應依刑事訴訟法第二百九十九條第一項前段、第三百條、刑法第二十八條
、第五十六條、第三百四十四條、第四十一條、第七十四條第一款，罰金罰鍰提高標
準條例第一條前段、第二條，判決如主文。
本案經檢察官壽勤偉到庭執行職務
中    華    民    國      八十九      年      十      月    三十一    日
                                      臺灣板橋地方法院刑事第一庭
                                          法  官  毛崑山
右正本證明與原本無異。
如不服本判決，應於判決送達後十日內，向本院提出上訴狀。
                                          書記官  章宏萱
中    華    民    國      八十九      年      十      月    三十一    日


司法院資訊處製作；財團法人民間司法改革基金會備份。
